【裁判字號】    98,裁,593
【裁判日期】    980305
【裁判案由】    地籍圖
【裁判全文】
最  高  行  政  法  院  裁  定
                                       98年度裁字第593號
抗  告  人  甲○○
上列抗告人因與相對人高雄市政府地政處間地籍圖事件，對於中
華民國97年12月11日高雄高等行政法院97年度訴字第251號裁定
，提起抗告，本院裁定如下︰
    主  文
抗告駁回。
抗告訴訟費用由抗告人負擔。
    理  由
一、按抗告法院認抗告為不合法或無理由者，應為駁回抗告之裁
    定。
二、本件坐落高雄市○○區○○段第21、22之2及25地號土地(下
    稱系爭土地，重測前地號為旗後段第5小段1之12、1之1及1
    之18地號)，重測前第25地號土地為抗告人所有，第22之2地
    號為抗告人與訴外人洪天吉、孫山雄及林福山共有，抗告人
    應有部分為1/8，第21地號為訴外人孫山雄所有。相對人於
    民國72年間辦理地籍圖重測地籍調查指界時，與鄰地同段第
    26、31地號（重測前為旗後段第5小段1-21、12地號）土地
    所有權人指界不一致，致生界址爭議，經相對人所屬前土地
    測量大隊依地籍測量實施規則第191條規定，通知抗告人及
    鄰地土地所有權人於72年6月27日召開協調會，協調結果，
    雙方土地所有權人同意爭議界址以旗後段1-18、1-1地號土
    地牆壁向東南22公分為界辦理地籍重測，協調會議紀錄經雙
    方土地所有權人簽章同意，會後依前項協調結果赴現場釘設
    界標（鋼釘）及製作「地籍調查界址標示補正處理記載表」
    ，補正後界址雖為鋼釘連接線，但與協調結果實際為同一界
    址，依重測結果辦理戶地測量完成，乃於同年11月2日以高
    市府地一字第30647號公告重測成果30日，並由相對人於同
    年11月4日以72高市地政測字第14588號函將重測成果通知土
    地所有權人，於公告期間系爭土地所有權人對重測成果無異
    議而告確定，相對人乃據以辦理土地標示變更登記。抗告人
    不服，主張重測後之新地籍圖界線與地籍調查表指界位置不
    符，與重測前舊地籍圖界線不符，係因測量錯誤所致，於74
    年、76年及85年間陳情及提起行政救濟，經改制前行政法院
    裁判駁回（77年度判字第1208號判決、77年度裁字第837號
    、86年度裁字第952號裁定）。抗告人又於82年間至95年間
    多次向臺灣高雄地方法院提起確認界址、協調紀錄無效等訴
    訟，經該院裁判駁回，抗告人分別提起上訴、再審之訴及抗
    告，亦遭駁回確定（82年度雄簡字第1319號、82年度簡上字
    第186號、83年度再簡上字第3號、84年度再簡上字第5號、
    第8號、85年度雄簡字第2801號、86年度簡上字第441號、87
    年度再易字第18號、88年度雄簡字第1990號等判決、89年度
    雄簡字第2985號裁定、90年度再易字第43號判決、91年度再
    易字第2、12、36號、94年度再易字第13、41號、95年度再
    易字第11號等裁定）。抗告人並於94年7月11日及96年5月8
    日向相對人提出申請書，以旗津段第26、31地號重測後增加
    7平方公尺土地，其中4.807平方公尺係屬抗告人房屋右側法
    定空地，請求相對人塗銷登記返還予抗告人，分經相對人以
    94年7月25日高市地政二字第0940010079號函（下稱94年函
    文）及96年5月23日高市地政二字第0960007172號函（下稱
    96年函文）復抗告人，抗告人對相對人上揭96年函文不服，
    提起訴願，經訴願機關認為該函性質，純係將抗告人上開土
    地重測經過告知抗告人，並將內政部70年10月16日台（70）
    內營字第43370號函及行政院69年4月2日台（69）內字第364
    6號函影本有關重測與法定空地問題之函釋送抗告人參考，
    並非對抗告人之請求有所准駁而生法律上之效果，非屬行政
    處分，而為不受理決定。抗告人不服，提起本件行政訴訟，
    經原審裁定駁回。
三、原裁定以：抗告人於94年7月11日業已向相對人提出申請書
    ，以房屋側面減少之法定空地為其所有，請求相對人返還系
    爭法定空地，並經相對人94年函文否准在案。抗告人96年5
    月8日提出之申請書，其申請內容與抗告人94年7月11日申請
    書相同，而相對人96年函文內容，僅係重申相對人94年函文
    之內容，並補充說明抗告人已陳述協調後界址並非位於水溝
    中，並告知嗣後相同事由之來文不再處理等語，僅為單純事
    實之敘述，對於抗告人並未發生任何法律效果，性質僅為觀
    念通知，非屬於行政機關就公法上具體事件所為之決定或其
    他公權力措施，而不屬於行政處分。是抗告人所提撤銷訴訟
    為不合法，其所為實體上主張，因本件起訴為不合法，自無
    庸再予斟酌等語，駁回抗告人之起訴。
四、抗告意旨略以：依司法院釋字第423號解釋文內容「行政機
    關行使公權力，就特定具體之公法事件所為對外發生法律上
    效果之單方行政行為，皆屬行政處分，不因其用語、形式以
    及是否有後續行為或記載不得聲明不服之文字而有異。」又
    有學者認為行政處分與觀念通知可由下列三點為判斷：1.不
    拘泥公文書所使用之文字，應探求行政機關之真意。2.以是
    否有後續處置為斷。3.爭議本身即為行政訴訟之標的。相對
    人96年函文真意，已直接拒絕抗告人請求行為，並非單純觀
    念通知，實已有行政處分存在，對外已發生法律效果之單方
    行政處分行為。又訴求合法房屋右側應留45公分寬度之法定
    空地位置，係第一次提出訴願，並非同一事件。前發生之訴
    訟案件，係一般確定界址之訴，因相對人以證人身分在法庭
    上作偽證致抗告人之訴被駁回。再者，有關94年7月11日申
    請書未提出訴願，為一般人民申請案件，與本案無關，原裁
    定認定抗告人94年7月11日申請書與本件為同一案件，認定
    錯誤顯無理由。其餘主張則引用原審之起訴狀等語。
五、本件相對人對於抗告人就同一事由之申請，已以上開94年函
    文予以否准後，其後再為之96年函文，因不生任何法律效果
    ，性質上應非行政處分。經核原裁定認定相對人所為96年函
    文僅為純屬事實敘述或理由說明，並非對抗告人之請求有所
    准駁，非屬行政處分，抗告人起訴不合法予以裁定駁回，於
    法並無不合，與司法院釋字第423號解釋亦不相違，抗告難
    認有理由，應予駁回。
六、據上論結，本件抗告為無理由。依行政訴訟法第104條、民
    事訴訟法第95條、第78條，裁定如主文。
中    華    民    國    98    年    3     月    5     日
                    最高行政法院第四庭
                        審判長法官  劉  鑫  楨
                              法官  廖  宏  明
                              法官  黃  淑  玲
                              法官  劉  介  中
                              法官  曹  瑞  卿
以  上  正  本  證  明  與  原  本  無  異
中    華    民    國    98    年    3     月    5     日
                              書記官  王  史  民


司法院資訊處製作；財團法人民間司法改革基金會備份。
